【裁判字號】    98,訴,506
【裁判日期】    980111
【裁判案由】    拆屋還地等
【裁判全文】
臺灣臺北地方法院民事判決               98年度訴字第506號
原      告  臺灣臺北看守所
法定代理人  黃維賢
訴訟代理人  丁○○
被      告  丙○○○
            戊○○
兼上二人共同
訴訟代理人  乙○
上列當事人間拆屋還地等事件，本院於民國98年12月7日言詞辯
論終結，判決如下：
    主      文
被告乙○、丙○○○應將坐落臺北市○○段○○段一四六地號土
地上如附圖所示面積四十八平方公尺之房屋及其他工作物即門牌
號碼臺北市大安區○○○路○段一０六號建物（一樓面積四十八
平方公尺，二樓面積四十六平方公尺，合計九十四平方公尺）拆
除，並將土地返還原告。
被告乙○、丙○○○應給付原告新臺幣壹佰零貳萬零陸佰柒拾肆
元，及其中新臺幣陸拾壹萬玖仟伍佰壹拾玖元自民國九十七年十
二月十日起；其中新臺幣肆拾萬壹仟壹佰伍拾伍元自民國九十八
年九月十九日起，均至清償日止，按年息百分之五計算之利息；
並自民國九十七年十二月十日起至返還上開土地之日止，按月給
付原告壹萬柒仟伍佰柒拾貳元。
被告戊○○應自上開地號土地上之建物即門牌號碼臺北市大安區
○○○路○段一０六號房屋及其基地遷出。
原告其餘之訴駁回。
訴訟費用由被告乙○、丙○○○負擔二十分之十八，由被告戊○
○負擔二十分之一，餘由原告負擔。
本判決原告勝訴部分於原告以新台幣佰伍拾伍萬元為被告供擔
保後，得假執行；但被告乙○、丙○○○如以新台幣壹仟零陸拾
伍萬元；被告戊○○如以新台幣貳拾萬元分別為原告預供擔保，
得免為假執行。
原告其餘之假執行聲請駁回。
    事實及理由
壹、程序方面：
  一按國家財產撥給各地國家機關使用者，名義上雖仍為國有，
    實際上即為使用機關行使所有人之權利，故對於是類財產，
    向准由管領機關起訴，代國家主張所有權人之權利，最高法
    院51年台上字第2680號判例可資參照。本件坐落於臺北市○
    ○區○○段三小段146地號土地（下稱系爭土地）為中華民
    國所有，原告為管理機關，並經登記在案，有原告提出之土
    地所有權狀影本可稽（見本院卷第5頁），是原告本於管理
    機關之地位，代國家主張系爭土地所有人之權利，起訴請求
    被告拆除地上建物即門牌編號臺北市大安區○○○路○段
    106號房屋及其他工作物（下稱系爭房屋），並返還占用之
    系爭土地，暨請求返還不當得利，自有當事人能力及當事人
    適格，先予敘明。
  二被告臺灣臺北看守所法定代理人甲○○已於民國98年7月16
    日變更為黃維賢，有被告提出之法務部令為證（見本院卷第
    108頁），黃維賢並聲明承受訴訟，經核並無不合，應予准
    許。
  三原告起訴請求：「(一)被告乙○、丙○○○應將坐落臺北市○
    ○段○○段106地號土地上，門牌號碼台北市大安區○○○
    路○段106號建物（原臺北市○○街84號，72年3月28日整編
    為現址），如附圖所示部分，面積約為17.52平方公尺（以
    實測為準）之房屋及其他工作物拆除，並將土地返還原告。
    被告乙○、丙○○○、戊○○應給付原告新臺幣（下同）
    619,519元，及自起訴狀繕本送達之翌日起至清償日止按年
    利率百分之5計算之利息；並自起訴狀繕本送達之翌日起至
    返還上開土地之日止，按月給付原告10,689元。(二)被告戊○
    ○應自同地號土地上，門牌號碼臺北市大安區○○○路○段
    106號房屋遷出及將基地遷讓。(三)願供擔保，請准宣告假執
    行。」，嗣改為：「(一)被告乙○、丙○○○應將坐落臺北市
    ○○段三小段146地號土地上，門牌號碼臺北市大安區○○
    ○路○段106號，如複丈成果圖所示部分，面積分為48平方
    公尺（一樓）、46平方公尺（二樓），合計94平方公尺之房
    屋及其他工作物拆除，並將土地返還原告。被告乙○、丙○
    ○○應給付原告1,378,932元，及自97年12月10日起至日起
    至清償日止按年息百分之5計算之利息；並自97年12月10日
    起至返還上開土地之日止，按月給付原告29,286元。(二)被告
    戊○○應自同地號土地上，門牌號碼臺北市大安區○○○路
    ○段106號房屋遷出及將基地遷讓。(三)願供擔保，請准宣告
    假執行。」，經核與民事訴訟法第255條第1項第3款之擴張
    或減縮應受判決事項之聲明之規定相符，應予准許，合先敘
    明。
貳、實體方面：
  一原告起訴主張
    (一)台北市○○區○○段三小段 146地號土地即系爭土地為中
      華民國所有，原告為管理機關。被告乙○、丙○○○、戊
      ○○未得原告同意亦無合法權源，無權占用系爭土地如複
      丈成果圖所示部分（見本院卷第139頁），面積為48平方
      公尺（一樓48平方公尺、二樓46平方公尺），作為門牌號
      碼台北市大安區○○○路○段106號建物即系爭房屋之基
      地。經原告於96年4月4日向本院聲請調解，調解不成立，
      被告仍繼續占用系爭土地拒絕遷出，原告爰依民法第767
      條規定，本於所有物返還請求權，請求被告戊○○遷出系
      爭房屋，並請求被告乙○、丙○○○拆除系爭房屋及其他
      工作物，將土地返還原告。
    (二)按無權占有他人土地，可能獲得相當於租金之利益為社會
      通常之觀念，最高法院61年台上字第1695號判例可資參照
      。本件被告乙○、丙○○○無法律上之原因而受有相當於
      租金之利益，致原告受有損害，且被告占有系爭土地所得
      之利益，與原告所受不能管理使用土地之損害間，有相當
      因果關係，原告自得依民法第179條不當得利之規定，請
      求被告乙○、丙○○○給付原告5年無權占用期間相當於
      租金之不當得利損害金及其利息，並應於返還系爭土地前
      ，按月給付原告相當於租金之不當得利損害金。相當於租
      金之不當得利損害金計算方式，參土地法第97條第1項、
      土地法第148條、同法施行法第25條、平均地權條例施行
      細則第21條規定，並審酌系爭土地位於臺北市大安區精華
      地帶，土地價值極高，故請求以土地之公告地價及房屋現
      值之年息百分之10計算，詳細計算式如本院卷第146頁附
      表所示。
    (三)並聲明：1.被告乙○、丙○○○應將坐落臺北市○○段○
      ○段146地號土地上，門牌號碼臺北市大安區○○○路○
      段106號，如複丈成果圖所示部分，面積分為48平方公尺
      （一樓）、46平方公尺（二樓），合計94平方公尺之房屋
      及其他工作物拆除，並將土地返還原告。2.被告乙○、丙
      ○○○應給付原告1,378,932元，及自97年12月10日起至
      日起至清償日止按年息百分之5計算之利息；並自97年12
      月10日起至返還上開土地之日止，按月給付原告29,286元
      。3.被告戊○○應自同地號土地上，門牌號碼臺北市大安
      區○○○路○段106號房屋遷出及將基地遷讓。4.願供擔
      保，請准宣告假執行。
  二被告則以
    (一)被告乙○於48年間任職臺北看守所管理員，53年時配住臺
      北市○○街177-1號（後整編為金山街86號）眷屬宿舍，
      因宿舍面積狹小，故於宿舍後方空地自行出資增建系爭房
      屋（原門牌號碼臺北市○○街 177號，後整編為金山街84
      號，72年間整編為金山南路二段 106號即現址），系爭房
      屋由被告乙○與丙○○○所共有。60年間因臺北市○○○
      ○道路，將原配住宿舍即金華街 177-1號房舍拆除，僅留
      存系爭房屋於系爭土地上。乙○於71年間退休後搬至臺北
      縣土城市並遷出戶籍，系爭建物於76年間借予友人即被告
      戊○○經營順鋒機車行，戊○○之戶籍亦已遷出。
    (二)被告乙○現月領退休金16,971元，被告丙○○○每月得領
      取臺北市補助之老人生活津貼3,000元，收入難以維持最
      低生活。
    (三)被告為光華社區居民，政府對於光華社區更新計畫案，應
      維護原居民之權益，給予遷出安置等配套措施，以維護低
      收入戶之生存權。
    (四)聲明：原告之訴駁回；如受不利判決，願供擔保請准宣告
      免為假執行。
  三得心證之理由：
    (一)原告主張1.坐落臺北市○○區○○段三小段146地號土地
      即系爭土地為中華民國所有，原告為管理機關。2.門牌號
      碼臺北市大安區○○○路○段106號房屋現由被告乙○、
      丙○○○、戊○○占有使用中。3.臺北市大安區○○○路
      ○段106號房屋係由被告乙○出資興建，現由被告乙○、
      丙○○○所共有。4.被告戊○○自77年10月26日起向被告
      乙○借用臺北市大安區○○○路○段106號房屋，於該屋
      內獨資經營順鋒機車行。5.被告乙○為臺灣臺北看守所課
      員，前獲配借用臺北市○○街177之1號宿舍，嗣被告乙○
      於71年3月1日退休。被告丙○○○為被告乙○之配偶。6.
      被告乙○所獲配之臺北市○○街177之1號宿舍已經拆除滅
      失等情，業據原告提出土地所有權狀、地籍圖、系爭房屋
      現況照片、戶籍謄本、訪查紀錄表等件為證，被告對之亦
      不爭執，應堪信為真實。
    (二)是本件爭點厥為：1.被告是否為有權占有？原告訴請被告
      乙○、丙○○○等人拆屋還地，及請求被告戊○○遷出系
      爭土地，有無理由？2.若被告為無權占有，則原告是否得
      請求被告乙○、丙○○○等人給付相當於租金之不當得利
      ？其請求之數額是否正當？
    (三)按所有權人對於無權占有或侵奪其所有物者，得請求返還
      之，對於妨害其所有權者，得請求除去之，有妨害其所有
      權之虞者，得請求防止之；當事人主張有利於己之事實者
      ，就其事實有舉證之責任，民法第767條、民事訴訟法第
      277條前段分別定有明文。又以無權占有為原因，請求返
      還所有物之訴，被告對原告就其物有所有權存在之事實無
      爭執，而僅以非無權占有為抗辯者，原告於被告無權占有
      之事實，無舉證責任，被告應就其取得占有，係有正當權
      源之事實證明之，如不能證明，則應認原告之請求為有理
      由（最高法院72年度台上字第1552號、2516號、85年度台
      上字第1120號判決參照）。本件原告主張：系爭土地為原
      告所有，被告乙○、丙○○○等人所有之坐落門牌號碼為
      台北市大安區○○○路○段106號之系爭建物無權占用原
      告所有系爭土地，被告乙○並將系爭建物借予被告戊○○
      使用等情，被告對上開建物占用系爭土地之事實並不爭執
      ，僅以並非無權占有為抗辯，是依前開說明，被告自應就
      其主張對系爭土地有合法占有權源一節，負舉證責任。
    (四)經查：
      1.本件被告等人並未就其主張對系爭土地有合法占有權源
        一節，負舉證責任。被告等人未經原告同意即占有使用
        系爭土地，自屬無權占有，衡諸前揭說明，原告前開主
        張，自堪信為真實。是原告本於所有物返還請求權，請
        求被告等人拆屋返地或遷讓房屋返還土地，自屬有理由
        ，應予准許。
      2.次按無法律上原因占有他人之土地，可能獲得相當於租
        金之利益，並致土地所有權人受有同額之損害，此為社
        會通常之觀念，土地所有權人得依不當得利之法則，請
        求占有人返還相當於租金之利益。另按建築基地之租金
        ，依土地法第105條準用同法第97條第1項規定，以不超
        過申報價額年息10%為限。而所謂土地價額，依土地法
        施行法第25條規定，係依法定地價，即土地所有人依土
        地法所申報之地價，土地法第148條亦有規定。又公有
        土地之公告地價即為法定地價，平均地權條例施行細則
        第21條復有明文。系爭土地位於臺北市大安區○○○路
        ，屬城市地方，自有上開規定之適用。又系爭土地位於
        臺北市大安區精華地帶，土地價值極高，以系爭土地為
        例，依臺北市政府公告之98年度每平方公尺公告現值即
        高225,005元（見本院卷第125頁公告土地現值及公告地
        價查詢系統資料），足見其位處首都核心周邊地區，且
        鄰近新隆國宅、中正紀念堂、自由廣場，附近有臺北市
        東門國小、中正國中、臺北市立教育大學附屬實驗小學
        等優質學區，交通上又有公車及捷運中正紀念堂站，生
        活上復有南門市場、東門市場，故交通及生活機能均稱
        便利等情，有原告提出之附近照片五幀可參（見本院卷
        第126至128頁），茲審酌系爭房屋及工作物使用情形，
        認原告按系爭房屋及工作物占用系爭土地之面積及系爭
        土地92至97年度申報地價（即公告地價，系爭土地自92
        年12月10日起至92年12月31日止，每平方公尺之申報地
        價為69,097元，自93年1月1日起至95年12月31日止，每
        平方公尺之申報地價為69,401元，自96年1月1日起，每
        平方公尺之申報地價為73,217元），見本院卷第125頁
        ）之6%計算相當於租金之不當得利，堪稱適當。從而，
        原告請求被告返還92年12月10日至97年12月9日期間相
        當於租金之不當得利1,020,674元，及自97年10月9日起
        訴後之97年12月10日起至遷讓返還系爭土地之日止，按
        日給付原告17,572元（其計算式為：申報地價×占用面
        積×6%；或申報地價×占用面積×6%÷365（或366）×
        占用日數，元以下四捨五入），即屬有據，逾此範圍之
        請求，即屬無據。
    四綜上所述，原告以被告等人無合法權源而占用其所有之系
      爭土地，且被告乙○、丙○○○獲有相當於租金之不當得
      利，而依所有物返還請求權及不當得利之法律關係，請求
      被告等人分別將其所有之系爭建物占用系爭土地部分拆除
      ，將占有部分之土地返還予原告，及請求被告乙○、丙○
      ○○給付原告如主文所示之金額，暨分別自起訴狀繕本送
      達之翌日即97年12月10日起或擴張應受判決事項之聲明送
      達被告（即98年9月19日）之翌日起，均至清償日止，按
      週年利率百分之5計算之法定遲延利息；並請求自起訴狀
      繕本送達之翌日即97年12月10日起至返還土地之日止，按
      月給付原告如主文所示之不當得利，為有理由，應予准許
      。至逾此範圍之部分，則難謂有據，應予駁回。
    五原告與被告等人分別陳明願供擔保以代釋明，請准宣告假
      執行或免為假執行，經核原告勝訴部分，合於法律規定，
      爰分別酌定相當之擔保金額宣告之，至於原告其餘假執行
      之聲請，因訴之駁回而失所依據，不予准許。
    六本件事證已臻明確，兩造其餘主張、陳述及所提之證據，
      經審酌後本院認亦與判決結果不生影響，爰不一一論述，
      附此敘明。
、據上論結，本件原告之訴為一部有理由，一部無理由，依民
    事訴訟法第79條、第85條第1項但書、第390條第2項、第392
    條第2項，判決如主文。
中    華    民    國    98    年     1    月    11    日
                  民事第一庭    法  官  陳文正
以上正本係照原本作成
如對本判決上訴，須於判決送達後20日內向本院提出上訴狀
中    華    民    國    99    年     2    月     9    日
                                書記官  詹雪娥

司法院資訊處製作；財團法人民間司法改革基金會備份。
